【裁判字號】    95,重勞上,27
【裁判日期】    951121
【裁判案由】    確認僱傭關係存在等
【裁判全文】
臺灣高等法院民事判決                95年度重勞上字第27號
上  訴  人  保德信國際人壽保險股份有限公司
法定代理人  丁○○○
訴訟代理人  乙○○
            丙○○
            陳金泉律師
            葛百鈴律師
            李瑞敏律師
被 上訴 人  甲○
訴訟代理人  陳君慧律師
            張盈盈律師
上列當事人間請求確認僱傭關係存在等事件，上訴人對於中華民
國95年6月19日臺灣臺北地方法院 94年度重勞訴字第33號第一審
判決提起上訴，經本院於 95年11月7日言詞辯論終結，判決如下
：
    主  文
原判決關於命上訴人給付新台幣貳萬壹仟零伍拾捌元本息，並應
自民國94年10月1日起至95年11月7日止，於每月15日給付被上訴
人新台幣捌萬壹仟陸佰元本息，暨迄95年11月7日止於每年6月24
日及12月24日各給付上訴人新台幣捌萬壹仟陸佰元本息部分，及
該部分假執行之宣告，均廢棄。
上開廢棄部分，被上訴人在第一審之訴及假執行之聲請駁回。
上訴人其餘上訴駁回。
第二審訴訟費用由上訴人負擔。
    事實及理由
一、本件被上訴人起訴主張：伊自民國79年8月1日起在上訴人公
    司任職，盡忠職守，歷年考評均符合上訴人要求，詎上訴人
    於 94年8月23日以資深副總林宏義已不需伊擔任秘書為由，
    欲將伊調至總務部門工作，每月工資降為新台幣（下同）40
    ,000元，因伊不同意，上訴人乃終止兩造間之僱傭關係。嗣
    伊委請遠東聯合法律事務所以 94年9月2日遠浚字第94124號
    函，要求上訴人回復伊工作權，並表示願意繼續提供勞務，
    惟上訴人同月7日以（94）保字第354號函，拒絕伊一切請求
    。又上訴人內部之法令遵循工作室原本係由稽核暨法令遵循
    部門負責處理（由林宏義負責），惟因部門工作量繁重，上
    訴人始將該部門分割成稽核部與法令遵循辦公室，由法令遵
    循辦公室專責處理法令遵循工作（亦由林宏義負責）。故上
    訴人內部關於法令遵循業務之性質及內容並無任何變更，且
    均係由林宏義負責。再上訴人之營業項目、產品種類或生產
    技術之變更亦均未因法令遵循辦公室之成立而有所更動，執
    行部亦尚有秘書職缺，當可將此需求合併由伊負責，上訴人
    不為此處理卻將伊資遣，顯與勞動基準法（下稱勞基法）第
    11條第 4款「有減少勞工之必要」之要件不符。況伊確有製
    作powerpoint之能力，所繕打之文件錯誤亦屬極少，擔任秘
    書職一年多來，所發出之電子郵件僅有上訴人所稱之二次失
    誤，其餘電子郵件之處理均無問題，且處理公文之能力並為
    主管林宏義所接受，是伊具有良好處理電子郵件與公文收發
    之能力，並無工作態度遇事推諉等情事，上訴人亦以考績分
    數三分之成績肯定伊之工作表現。因伊工作表現符合上訴人
    之標準，確可勝任秘書工作，而上訴人內部尚有適當職務可
    安置伊，上訴人為降低人事支出而依勞基法第11條第 5款規
    定資遣伊，與法不符。爰求為命確認兩造間之僱傭關係存在
    ；上訴人自 94年8月24日起至准許被上訴人復職之日止，除
    按月於每月15日給付被上訴人 81,600元外，並於每年6月24
    日及12月24日各再給付81,600元，及自各期應給付之次日起
    至清償日止，按週年利率5%計算利息；前項請求部分，願供
    擔保，請准宣告假執行之判決。
二、上訴人則以：被上訴人於79年 8月間受僱於伊，擔任主管秘
    書乙職，後轉任總務部門，再於93年6月1日擔任林宏義秘書
    乙職。因被上訴人從未思及對自己基本電腦能力之加強，致
    基本電腦文書處理能力相當不足，如不會製作powerpoint，
    無法協助主管完成 Presentation Material，致林宏義必須
    經常商請其他秘書代為處理，造成工作上諸多未便。復加上
    被上訴人經常發生基本文書處理繕打錯誤、重要電子郵件與
    公告傳遞錯誤等情形，即使其主管不厭其煩予以糾正，仍未
    改善，是被上訴人顯已存在主觀上及客觀上無法勝任工作之
    情事。因被上訴人不能勝任電腦檔案處理工作，伊遂請被上
    訴人將大部分工作內容改為公文件之發送，即伊主管機關對
    相關法令頒布遵循、問題函詢，後續管理、陳報、函覆之函
    文，由被上訴人將該分門別類函送各相關內部單位請其處理
    。惟就此運作方式，伊嗣後評估仍認為內部控管上有所不足
    ，遂自94年8月1日起另成立法令遵循辦公室，交由專人分析
    、函覆主管機關之諮詢，且如有發交各部門處理者，同時由
    該法令遵循辦公室向各部門追蹤處理進度，以達法令遵循事
    項處理之完善與妥適，是伊公司已有業務性質變更之情事。
    又因被上訴人並未具備上述任何關於法令遵循之技能，而伊
    亦不需專人僅負責發送文件職務，故被上訴人原工作項目已
    大幅刪減，僅剩下約 15%之工作量。再加上被上訴人對於負
    責協助林宏義之秘書工作，無法勝任，伊經考量被上訴人年
    資，數度詢問各部門是否有其他職務空缺以便安排轉職，僅
    餘總務部門願意接受被上訴人調任。然伊於 94年8月17日及
    同月23日分別詢問被上訴人上開職務調動或離職意願，被上
    訴人均表明不願意接受調職亦不願意申請離職，伊不得已乃
    於同日即94年8月23日依勞基法第11條第 4款及第5款規定資
    遣被上訴人，同時依法核算被上訴人之薪資及應領之資遣費
    與預告工資等共計 1,572,585元，匯入上訴人帳戶予以給付
    。至被上訴人考核成績，93年度被上訴人直屬主管林宏義所
    負責評等考績之員工人數共 7人，考績分數為4分者有5人，
    3.5分者有1人，而被上訴人考績分數為 3分，為該主管所評
    打考績分數最低者。至94年年中考績之評打，被上訴人所屬
    主管林宏義亦敘明被上訴人文書處理之正確性應加強、被上
    訴人與其他部門主管與同仁之相處應予改善，並一再指明被
    上訴人每月領有8、9萬元之高薪，職場作為應對應其所支領
    報酬，提醒被上訴人應主動學習、具備基本且正確文書處理
    之能力，以維持報酬、職務內容相符，均足證被上訴人在工
    作能力部分，無法符合伊公司需求，是伊依上開規定將被上
    訴人資遺，核無不合。退步言之，倘認被上訴人訴請伊公司
    確認僱傭關係存在、並按月給付其工資有理者，則伊業已於
    94年8月23日給付1,531,133元資遺費部分，與被上訴人訴請
    之工資給付部分予抵銷等語，資為抗辯。
三、原審為被上訴人一部勝訴、一部敗訴之判決（即判決確認被
    上訴人與上訴人間之僱傭關係存在；上訴人應給付被上訴人
    21,058元及自94年 9月16日起至清償日止，按週年利率5%計
    算之利息，並應自 94年10月1日起至被上訴人復職之日止，
    於每月15日給付被上訴人 81,600元，暨於每年6月24日及12
    月24日各給付被上訴人新台幣81,600元，及於各期應給付之
    次日起至清償日止，按週年利率5%計算之利息；並駁回其餘
    之訴）。被上訴人就其敗訴部分，未提起上訴，已告確定。
    上訴人就其敗訴部分，提起上訴，聲明：原判決不利於上訴
    人部分廢棄；上開廢棄部分，被上訴人在第一審之訴及假執
    行之聲請均駁回；如受不利判決，願供擔保請准免為假執行
    。被上訴人則聲明：上訴駁回。
四、查上訴人係經營保險業，屬依勞基法第 3條第1項第8款及行
    政院勞工委員會86年10月31日台（86）勞動一字第047494號
    函規定應自87年4月1日起適用勞基法之行業。又被上訴人（
    英文名字Faye）自78年8月1日起受僱上訴人公司，嗣於93年
    6月1日自總務部門調任執行部擔任林宏義（英文名字 Simon
    ）秘書，上訴人於每月15日給付被上訴人當月工資81,600元
    。被上訴人工作內容包括：(一)協助法令遵循主管處理各項事
    務，如單純公文發送處理、懲處案件報表彙總等，此部分工
    作量占被上訴人總工作量 45%；(二)協助主管處理各項事務，
    包括行程安排及剪報翻譯等，此部分工作量所占比例為30%
    ；(三)協助企業延續計劃（BCP），占總工作量10%；(四)秘書工
    作，占總工作量之15%。上訴人於 94年8月1日成立法律遵循
    辦公室，由林宏義負責。嗣於同月 23日依勞基法第11條第4
    款及第 5款規定終止系爭勞動契約。上訴人同時將被上訴人
    之薪資、資遺費、預告工資合計 1,572,585元匯入被上訴人
    帳戶。上訴人自 90年1月起即未調漲被上訴人工資等情，有
    上訴人94年 8月26日存證信函、被上訴人94年9月2日存證信
    函、上訴人94年9月7日存證信函、被上訴人薪資及資遣費計
    算表、上訴人 94年7月25日組織異動函、組織圖、中華商業
    銀行綜合存款存摺等為證（調解卷11-16頁、原審卷21-27、
    221頁），復為兩造所不爭執，應堪信為真實。
五、按非有業務性質變更，有減少勞工之必要，又無適當工作可
    供安置時：或勞工對於所擔任之工作確不能勝任時，雇主不
    得預告終止勞動契約，勞基法第11條第4款及第5款分別定有
    明文。所謂業務性質變更，係指雇主考量工商發展與勞動市
    場之條件與變化，在必要與合理程度內，所為之經營或生產
    組織上之改變或調整之措施，包括產品種類或生產技術等項
    ，出於經營決策與生存所需，雇主對於其所經營業務之全部
    或一部業務種類關於質方面之變更。又勞基法第 11條第5款
    之規範目的在於當勞工提供之勞務，無法達成雇主透過勞動
    契約所欲達成之客觀上合理經濟目的時，無法期待一合理雇
    主繼續該勞動契約，應允許雇主終止勞動契約，而勞工所提
    供之勞務不能達到雇主依該勞動契約客觀上合理經濟目的，
    其事由包括勞工在客觀上之學識、品行、能力、身心狀況不
    能勝任工作，及勞工主觀上能為而不為，可以做而無意願做
    ，違反勞工應忠誠履行勞務給付之義務（最高法院92年度台
    上字353號判決要旨參照）。
六、上訴人公司並無業務性質變更，而有減少勞工之必要，又無
    適當工作可供安置被上訴人之情事：
  (一)上訴人抗辯：其公司於94年8月1日成立法律遵循工作室，可
    見其公司之業務性質已有變更云云。惟查，上訴人成立法律
    遵循工作室，僅是將原來已存在之稽核部（Compliance &Co
    ntrol）分為稽核部（Internal Audit Department）及法令
    遵循辦公室（Compliance Office），有上訴人94年7月25日
    函附卷可考（原審卷21頁），此僅屬上訴人在其原有業務範
    圍內為細部組織劃分之變更，並未改變其法律遵循相關業務
    ，更未就其經營或生產組織為質之變更，自與勞基法第11條
    第4項規定之業務性質變更要件不符。
  (二)上訴人復抗辯謂：被上訴人其餘工作如簡報翻譯以及Schedu
    ling工作則轉為公關部門處理，企業延續計畫之相關業務則
    轉由總務部門處理……被上訴人之工作量已大幅減少 45%云
    云。惟查，被上訴人原先所負責之工作並無減少或消失，僅
    係轉由其他部門負責管理，上訴人仍須撥出一定之人力以處
    理此部分工作，故上訴人公司雖有細部組織變更之事實，但
    並無因業務性質變更而有減少勞工之必要。
  (三)又上訴人於 94年7月26日曾行文內部單位，急徵各類人材，
    其中包括長期約聘秘書 1名，此有被上訴人所提上訴人內部
    傳閱文件在卷可憑（原審卷 227頁），且為上訴人所不否認
    ，足證上訴人當時尚有祕書工作之需求，應可將此等需求合
    併賦予被上訴人負責，以補足被上訴人空出之工作時間。足
    證被上訴人遭終止勞動契約時，確非無適當工作可供安置被
    上訴人。
七、被上訴人對於所擔任之工作，並無不能勝任情事：
  (一)查被上訴人於 93年6月1日調職前後之主管，包括Executive
    & Secretaries 部門主管訴外人扶敏貞及資深副總林宏義，
    對於被上訴人 93年1月至11月之工作表現，均認為尚能達到
    績效目標，且對於被上訴人職能各方面表現，包括概念思考
    －深思熟慮、勇氣－做正確的事、領導能力－將組織成功視
    為個人責任、成果導向－完成工作、主動性－尋求不斷進步
    的方法、資訊搜尋能力－不斷學習、合作精神－相互合作尋
    求更好的結果、組織意識－瞭解整體狀況等方面，被上訴人
    總務部門前後任主管均給予被上訴人 3分之評價。依上訴人
    之評分標準，3分至3.5分係指「達到期望：此員工的工作表
    現通常能達到，且偶爾超過其績效目標，並能掌握該職位所
    需之職能」，有被上訴人93年度績效評估表乙份附卷可查（
    原審卷 29-37頁）；再上訴人公司總務部門之主管張賢俊對
    於被上訴人91年及92年6月至11月、92年12月至93年4月之工
    作表現整體評估，包括員工個人績效目標之實現狀況、個人
    發展計劃中之發展目標實現、重要職能表現及專業職能表現
    ，分別給予被上訴人3分或3.5分之評價，有被上訴人92年度
    績效評估表、93年中績效評估表、91年績效目標考核表及考
    績整理表各乙份附卷可參（原審卷 112-120、121、131-139
    、140-147頁），而所謂 3分及3.5分係指該員工工作表現已
    達公司之期待要求，已如前述，故被上訴人於93年11月以前
    之工作表現，均達上訴人要求之標準。再被上訴人 94年1月
    至同年6月，關於協助 Compliance Officer處理各項事務包
    括每日公文處理、法院公函、C&E 報表製作與檢視、各式報
    表製作、制式作業書面化、各項報告於繳交 PII之前兩日呈
    Compliance確認、季報告應與月報告相互比對確認無誤，並
    於第二季完成各項報告之作業流程手續、PII Audit,Compli
    ance人員訪台安排、協助副總處理各項事務、簡報翻譯、費
    用報支、Monthly Report催收、處理於每月初向副總轄下同
    仁收取相關報告再彙編整理呈交副總、協助 BCP處理各項事
    務及秘書室工作等方面，除作業流程手冊尚未完成延至第三
    季完成外，其餘均已圓滿完成，業經被上訴人主管林宏義在
    被上訴人94年中績效考核表上記載明確（原審卷 107-111頁
    ），證人林宏義亦到場證稱：「（被上訴人訴訟代理人：被
    上訴人是否曾拒絕處理你交辦事務？）沒有」、「（被上訴
    人訴訟代理人：你剛才所說上開不正確的文字繕本 (應為「
    寫」之誤)被上訴人是否有改進？）有改善，……」、「（
    法官：秘書是否也有績效問題？）……原告收發公文部分我
    沒有特別意見，就是收發而已」（原審卷203、200-201頁）
    ，故被上訴人主管林宏義認為被上訴人在繕打之正確性部分
    已有進步，且被上訴人對於主管林宏義交辦事務並不會拒絕
    ，林宏義復對被上訴人收發公文之能力亦無意見。被上訴人
    在打字正確性方面既已改善，而被上訴人主管給予被上訴人
    93年度之考評積分為3分，已如前述，則被上訴人 94年之表
    現應較93年度為優。堪認被上訴人於 94年8月23日終止系爭
    勞動契約時被上訴人之工作表現應符合上訴人之期待要求，
    自難認上訴人不能達到其依系爭勞動契約可取得之客觀上合
    理經濟目的，自與勞基法第 11條第5款規定之不能勝任工作
    之要件不符。
  (二)上訴人雖抗辯被上訴人93年度之考績並非林宏義評等，證人
    林宏義亦到場附和上訴人陳述（原審卷 204頁），惟被上訴
    人93年度績效評估表，業經證人林宏義在主管欄書寫其英文
    名字，此觀被上訴人93年度績效評估表第 6頁記載可知（原
    審卷37頁），堪認被上訴人93年度之工作表現已經證人林宏
    義提供意見及參與評比。上訴人又抗辯依被上訴人所得之 3
    分考績分數係屬林宏義所打考績中最低者，且林宏義係為顧
    及被上訴人顏面而給予原告及格分數，被上訴人工作表現實
    難達到被上訴人每月領取81,600元工資之價值。惟查，上訴
    人所定評分 3分之定義為工作表現符合公司期望，已如前述
    ，且證人即上訴人公司人力資源部、總務部協理潘建忠到場
    證稱：「（法官：每年在你們公司考績未滿 3的人數多少？
    ）……沒有達到 3就會進入輔導階段」、「按照我們公司規
    定，考績在3分以下要做壹個改善」（原審卷205頁），另證
    人即曾任上訴人公司會計副理李宛蓉到場證稱：「我們公司
    每年都會幫員工打考績。連續二年 2.5要進入改善計畫。員
    工無法達到標準就會打2.5。一般3分以上表示這個員工是適
    用的」（原審卷235頁），故上訴人員工即使得分在2.5分以
    下者，上訴人尚不能逕予解僱，必須進入輔導階段，更何況
    被上訴人之整體考評分數為 3分以上，足認被上訴人工作表
    現符合上訴人之期待。又上訴人並不能證明其任職員工乃至
    於由林宏義評定考績之員工，必有不能勝任工作者，則縱如
    上訴人所述，被上訴人之整體考評分數為林宏義評定之分數
    中最低者，仍不能因此認定被上訴人不能勝任工作。再被上
    訴人自 90年1月起即未再調漲被上訴人工資，已如前述，而
    依上訴人對被上訴人於93年11月以前之整體工作能力考評結
    果均達 3分以上，符合上訴人期待，已如前述，可見上訴人
    公司認為依被上訴人之工作表現符合其每月領取之工資計81
    ,600元，若上訴人認為被上訴人工作表現未達其領取每月工
    資之價值，應於年終時將被上訴人整體工作表現評分列於2.
    5分以下接受上訴人輔導，而被上訴人於94年1月以後之工作
    表現復較 93年改進，已如前述，堪認被上訴人94年1月至上
    訴人終止系爭勞動契約時之工作表現亦符合其領取每月工資
    81,600元之價值。至上訴人所云被上訴人主管林宏義係為顧
    及被上訴人顏面而給予其及格分數部分。惟上訴人對於被上
    訴人考評分數之給與，既已明定必須視員工之個人績效實現
    、個人發展計劃、重要職能表現等給予適當評分，已如前述
    ，被上訴人主管林宏義於評分時理應依此標準予以評定，且
    主管對於所屬員工之考評分數會影響上訴人是否調漲員工薪
    資及其漲幅，亦據證人林宏義證述明確（原審卷 201頁），
    則林宏義於評定被上訴人年終績效表現時，自不會將非屬考
    評時應考慮之會造成員工難堪乙項，列入考量，上訴人以被
    上訴人主管林宏義係為顧及被上訴人顏面而給予被上訴人及
    格分數，自與上訴人公司規定不符。至林宏義於被上訴人93
    年度主管評語欄雖記載：「文件製作之正確性，工作上之主
    動性，及專業技巧仍有加強與改善空間」（原審卷36頁），
    及94年中績效考核表之評語記載：「為提供Faye（被上訴人
    ）的價值，賦予較為與其薪酬/職等相符的責任，但Faye 未
    能積極主動學習並具備職能/知識，仍限定自己為秘書角色
    ，僅做文書處理，然錯誤多，且秘書基本技能（如PowerPoi
    nt等)未臻完善，致貢獻度難與薪酬/職等相符。徵詢多位曾
    與其合作之同仁，皆表示合作態度不佳」（原審卷 110頁）
    ，但此充其量僅能認定被上訴人之文件製作正確性、工作主
    動性、與其他相處及專業技巧方面，有再加強改善進步之空
    間，但不能認定被上訴人各該方面之能力不符上訴人依系爭
    勞動契約之要求。至林宏義上開評語所稱被上訴人對上訴人
    之貢獻度與被上訴人所領薪資不相等乙節，僅為林宏義個人
    主觀判斷，被上訴人是否不能勝任工作，仍應以被上訴人整
    體工作表現而定，尚不能僅以林宏義個人意見認定被上訴人
    之工作表現確有不能勝任之情。另被上訴人93年度績效評估
    表上雖稱感謝林宏義之包容（原審卷37頁）等語，然此充其
    量僅能認定被上訴人自認其工作表現不完美，但不能認定被
    上訴人之工作表現已達不符上訴人依系爭勞動契約可得之客
    觀經濟利益。上訴人抗辯被上訴人既感謝林宏義之包容，可
    見被上訴人亦認其有不能勝任工作之情形，仍無可取。上訴
    人又稱其公司人員雖有獲得 3.5分以上分數者，上訴人公司
    基於整體人力考量仍協調其自請離職云云，惟查上訴人所稱
    黃禹及陳心熙，其等是以自請辭職之方式與上訴人終止契約
    關係（原審卷166、173頁之同意書），自不能以其等離職推
    認即使年終考評成績為 3.5分以上，仍有其對於所任工作不
    能勝任之情事。上訴人上開抗辯，洵無足取。
  (三)上訴人再抗辯被上訴人電腦文書處理能力不足，不會製作Po
    werPoint，基本文書繕打經常發生錯誤、重要電子郵件與公
    告傳遞錯誤及不能將主管機關函文分門別類函送至各相關內
    部單位處理，復不能積極主動處理事務，致其他人員不院與
    被上訴人合作，可見被上訴人確不能勝任所任工作云云。查
    證人林宏義到場證稱：「被上訴人對於powerpoint比較不熟
    。可能我第二天早上要的東西，被上訴人不會那個功能作不
    出來，就卡在哪裡……」（原審卷 201頁），故被上訴人並
    非不會製作powerpoint，僅是比較不熟練。惟評估被上訴人
    是否可勝任其擔任之秘書工作既包括個人概念思考等上開諸
    項，自不能僅以被上訴人製作powerpoint之能力較為不足，
    即認被上訴人不能勝任其擔任之秘書工作。再由上訴人提出
    被上訴人之繕打錯誤文書（原審卷 23-26頁），其共四頁，
    內容約有 800至1000個英文單字，其中僅有「area」誤繕為
    「Aarea 」，及二個英文月份與日期間未加入空格，及「no
    」 誤打為「o」，其錯誤率並不高。再證人即擔任內部稽核
    、審核被上訴人製作之季報、月報之沈里本到場證稱：「（
    被上訴人訴訟代理人：被上訴人製作之後是否需要經過你？
    ）……我會確認數字、內容是否正確，還有林副總經理很重
    視編排」、「（被上訴人訴訟代理人：被上訴人交給你的東
    西是否有錯字連篇或是編排不當的情形？）不會，偶爾才需
    要修改」（原審卷 248頁），故被上訴人繕打文書之能力並
    無上訴人所述必須經常校正之情形，自不能僅以被上訴人繕
    打之文書有上開偶然錯誤即認被上訴人不能勝任工作。況證
    人林宏義亦證稱被上訴人之文字繕打正確性已有改善，被上
    訴人既有持續改善其文字繕打正確性之狀況，可見被上訴人
    主觀上亦願意改善加強其工作表現。至林宏義雖證稱被上訴
    人之工作表現不符合其要求部分。惟由證人林宏義所證稱：
    被上訴人之文字繕打能力不能達到正確無誤之基本要求（原
    審卷 203頁）等語，可知林宏義要求之文字繕打能力必須完
    全正確無誤，始能達成其基本要求，惟被上訴人主張其擔任
    秘書工作必須經常繕打文書，為上訴人所不爭，被上訴人既
    需經常繕打文書，則文字繕打錯誤在所難免，實不能以被上
    訴人文字繕打未達到完全無誤即認被上訴人之文字繕打能力
    已達不能勝任工作之程度。又證人林宏義雖證稱：被上訴人
    經常出錯，其每日均需使用紅筆將被上訴人繕打之錯字圈出
    ，必須幫被上訴人進行校對工作云云（原審卷 201頁筆錄）
    ，惟林宏義於93年年終給予被上訴人考評分數在完成工作乙
    項，已給予被上訴人 3分符合期待要求之分數，若如證人林
    宏義所述其每日均為被上訴人校對錯字，林宏義至少應於被
    上訴人93年績效評估表上完成工作乙項之評分，反應被上訴
    人此部分之工作能力，林宏義既未為此評分，實難認被上訴
    人確有林宏義所述每日繕打之文件均有錯字。又被上訴人不
    爭執其發公文曾有主旨與附件不符之疏失，並有將懲戒文件
    收發錯誤之情形。但上訴人不能證明上開文件有絕不能錯誤
    之重要性存在，且證人林宏義已到場證稱：「被上訴人只有
    發錯一次e-mail」（原審卷203頁），故被上訴人並非經常
    犯有上開疏失，且依上訴人所述，被上訴人所犯上開疏失僅
    是造成同事間之不便與尷尬。可見被上訴人上開疏失對上訴
    人公司並未造成重大不利益。況被上訴人主管林宏義曾有本
    應僅發給某員工之電子郵件，發給全公司600餘人之情事發
    生，亦經證人林宏義證述明確（同上頁），益認此等發錯電
    子郵件之錯誤實難以避免，不能僅以被上訴人偶有上開發錯
    電子郵件之疏失，即認被上訴人不能勝任工作。至被上訴人
    收發主管機關函文、分門別類函送各機關之能力，業經證人
    林宏義到場證稱：「對於被上訴人收發公文我沒有太大意見
    ……」、「（被上訴人訴訟代理人：這段期間，公文發送有
    無發生問題？）我不記得有發生問題」（原審卷203-204頁
    ），故被上訴人處理公文之能力尚為主管林宏義所接受，並
    無上訴人所述不能勝任之情形。次查證人林宏到場證稱：其
    徵詢許多人意見後，得知大家不願意將事情交由被上訴人辦
    理，大家認為被上訴人工作態度較為被動（原審卷 201頁）
    ；證人潘建忠亦證稱：其徵詢被上訴人曾經任職之總務部，
    但總務部人員認為被上訴人離職後，該部門已較為團結，不
    同意被上訴人回任總務部，被上訴人任職總務部時，經常將
    工作交給他人做（原審卷 205頁）等語。故證人林宏義及潘
    建忠之所以認定被上訴人工作態度消極及導致不團結，均是
    由他人告知，但由林宏義及潘建忠之證言不能知悉造成他人
    認知被上訴人工作態度消極及導致不團結之原因為何，自不
    能因此認定被上訴人有未盡其工作職責之處。至證人潘建忠
    證稱：被上訴人曾將本應由其主辦之策略會議，竟稱其於上
    午8時半即要離開，請潘建忠協助行政工作（原審卷206頁）
    等語，惟證人潘建忠亦證稱：其拒絕被上訴人要求後，被上
    訴人仍留下來至會議舉辦完畢（原審卷 206頁）等語，則縱
    認被上訴人有因故必須離開而請潘建忠處理行政事務乙節，
    然被上訴人於遭潘建忠拒絕後，仍繼續留下處理行政事務，
    被上訴人對其職責並無怠忽之處，自難以此認定被上訴人不
    能勝任其所任工作。況與被上訴人曾有業務接觸及協助之證
    人李宛蓉到場證稱：「（被上訴人訴訟代理人：被上訴人在
    你們公事時有無工作遲延導致你們部門困擾？）沒有」、「
    （被上訴人訴訟代理人：你在跟被上訴人共事時，有無發現
    被上訴人有溝通協調問題？）沒有」、「（被上訴人訴訟代
    理人：」根據你跟被上訴人共事經驗，是否願意被上訴人成
    為你的部門人員？）我認為被上訴人工作態度很正面，我願
    意接受」（原審卷 235-236頁），另證人沈里本亦到場證稱
    ：「……所以這部分工作我要交給被上訴人做，我要教被上
    訴人如何做，我們工作有重疊的部份就是這樣。我教被上訴
    人的時候，我沒有感到被上訴人沒有不喜歡或是不樂意」、
    「我跟被上訴人相處認為被上訴人應該沒有人際相處問題」
    、「（被上訴人訴訟代理人：是否願意跟被上訴人成為同事
    ？）願意」（原審卷 247-248頁），故依被上訴人與證人李
    宛蓉及沈里本之工作經驗觀之，被上訴人並無上訴人所稱工
    作態度消極或導致團體不和諧之情形。上訴人上開抗辯，均
    無可取。至上訴人抗辯證人沈里本及李宛蓉離職之評比不佳
    ，故對上訴人有意見，難期為公正證述云云。惟縱如上訴人
    所述，其等離職前所獲得之評等相對落後，然其等與上訴人
    間並無任何爭執存在，難認其等需要因此甘冒偽證罪責而為
    不利於上訴人之不實證述，上訴人此部分抗辯為臆測之詞，
    不能憑取。
八、綜上所述，上訴人於 94年8月23日所為之上開終止勞動契約
    意思表示，既與勞基法第11條第4款及第5款規定不符，自不
    合法，兩造間之僱傭關係仍然存在。又上訴人既於 93年8月
    23日為終止勞動契約之表示，已足徵上訴人對被上訴人為預
    示拒絕受領勞務之意思，被上訴人復將準備提出勞務之事情
    通知上訴人，為上訴人所不爭，依民法第235條及第487條規
    定，上訴人仍應給付工資與被上訴人。查上訴人係於每月15
    日給付被上訴人該月工資81,600元，為被上訴人所不爭，而
    上訴人自94年8月24日起即未給付工資，則上訴人應於94 年
    8月15日給付被上訴人94年8月24日起至同年月31日止之工資
    計21,058元（每月薪資81,600，比例8/31=21,058.06，小數
    點以下四捨五入）而未付，本應自 94年8月16日起加給遲延
    利息，惟原審判決上訴人自 94年9月16日起加給法定遲延利
    息，駁回被上訴人其餘之訴後，被上訴人就此敗訴（即本金
    21,058元之自94年8月16日起至同年9月15日止之法定遲延利
    息）部分，未聲明不服，本院即無從審究。又上訴人亦應自
    94年10月1日起至通知被上訴人復職之日止，於每月 15日各
    給付被上訴人工資81,600元，及自各期應給付之翌日起加給
    遲延利息。至原審未認定及判命上訴人應於 94年9月15日給
    付當月工資81,600元本息，駁回被上訴人此部分之請求後，
    被上訴人就此敗訴部分，亦未聲明不服，本院仍無從審究。
    另上訴人應於每年 6月24日及12月24日再各給付被上訴人工
    資 81,600元，為上訴人所不爭（原審卷292頁），則被上訴
    人請求上訴人應於每年 6月24日及12月24日各給付被上訴人
    81,600元，及於各期應給付之翌日起加付法定遲延利息，亦
    屬正當。原審就上開部分為被上訴人勝訴之判決，本無違誤
    。然上訴人於本院抗辯，如遭敗訴判決，主張以上開於94年
    8月24日給付被上訴人之資遣費1,531,133元相抵銷，此主張
    並為被上訴人所接受（本院卷131、138頁）。至本院95年11
    月7日言詞辯論終結日已屆期而得抵銷之部分（民法第334條
    第1項參照），核無不合，應予准許。經核算至 95年11月15
    日止，上訴人應給付被上訴人已到期（94年10月起至95年10
    月止為13個月，加計 94年12月24日及95年6月24日各應給付
    之一個月工資，為15個月）之工資合計1,245,058元（21,05
    8＋81,600×15＝1,245,058），而上訴人已付可供抵銷之資
    遣費為1,531,133元，抵銷後尚餘286,075元。故上開因抵銷
    而消滅之工資債權，原審為被上訴人勝訴之判決，自有未當
    。上訴意旨指摘原判決此部分不當，求予廢棄改判，為有理
    由，爰將原判決此部分廢棄改判，並駁回此部分假執行之聲
    請；其餘上訴人敗訴部分，尚屬正當，應予准許。原審就此
    部分為上訴人敗訴之判決，核無違誤，應予維持。上訴意旨
    ，仍執陳詞摘原判決此部分不當，求予廢棄改判，為無理由
    ，此部分上訴應予駁回。
九、兩造其餘主張陳述及所提之證據，經本院審酌後，認均不足
    以影響本判決之結果，均毋庸再予論述，附此敘明。
據上論結，本件上訴為一部有理由、一部無理由，依民事訴訟法
第449條第1項、第450條、第79條，判決如主文。
中    華    民    國    95    年    11    月    21    日
                    勞工法庭
                        審判長法  官  沈方維
                              法  官  張競文
                              法  官  王淇梓
正本係照原本作成。
如不服本判決，應於收受送達後20日內向本院提出上訴書狀，其
未表明上訴理由者，應於提出上訴後20日內向本院補提理由書狀
（均須按他造當事人之人數附繕本）上訴時應提出委任律師或具
有律師資格之人之委任狀；委任有律師資格者，另應附具律師資
格證書及釋明委任人與受任人有民事訴訟法第 466條之1第1項但
書或第2項（詳附註）所定關係之釋明文書影本。
中    華    民    國    95    年    11    月    23    日
                              書記官  吳碧玲
附註：
民事訴訟法第466條之1（第1項、第2項）：
對於第二審判決上訴，上訴人應委任律師為訴訟代理人。但上訴
人或其他法定代理人具有律師資格者，不在此限。
上訴人之配偶、三親等內之血親、二親等內之姻親，或上訴人為
法人、中央或地方機關時，其所屬專任人員具有律師資格並經法
院認為適當者，亦得為第三審訴訟代理人。


司法院資訊處製作；財團法人民間司法改革基金會備份。
